ACORDAO-COMPLETO-2518733

ACÓRDÃO 18584/2021 ATA 40/2021 - PRIMEIRA CÂMARA

VISTOS, relatados e discutidos estes autos que tratam de pedidos de reexame interpostos por Lúcia Alcântara Dias Cordeiro e Maria Eunice da Silva Teixeira em face do Acórdão 12618/2020-TCU-Primeira Câmara, por meio do qual esta Corte de Contas considerou ilegais os atos de concessão de pensão civil emitidos em favor das recorrentes;
ACORDAM os ministros do Tribunal de Contas da União, reunidos em Sessão da 1ª Câmara, ante as razões expostas pelo Relator e com fundamento nos arts. 33 e 48 da Lei 8.443/1992, em:
9.1. conhecer dos presentes pedidos de reexame para, no mérito, negar-lhes provimento;
9.2. encaminhar cópia desta deliberação às recorrentes e à Fundação Universidade Federal de Rondônia.

Pedidos de reexame interpostos em face de decisão que considerou ilegais, os atos de pensão civil emitidos em favor dos recorrentes.

Primeira Câmara

3. Recorrentes: Lúcia Alcântara Dias Cordeiro (XXX.865.712-XX); Maria Eunice da Silva Teixeira (XXX.477.093-XX).

13.1. Ministros presentes: Walton Alencar Rodrigues (Presidente), Vital do Rêgo (Relator) e Jorge Oliveira.
13.2. Ministro-Substituto convocado: Augusto Sherman Cavalcanti.

FRANCISCO SOARES RAMOS REPRESENTADO POR LUIZA SOARES RAMOS

VITAL DO RÊGO

Ministro Walton Alencar Rodrigues.

Adoto como relatório, com os devidos ajustes de forma, a instrução elaborada no âmbito da Secretaria de Recursos (peça 71) , com a qual se manifestou de acordo o corpo gerencial daquela unidade técnica especializada (peça 72) , a seguir transcrita:
INTRODUÇÃO	
1.	Trata-se de pedidos de reexame interpostos pelas Sras. Lucia Alcantara Dias Cordeiro (peças 23-35) e Maria Eunice da Silva Teixeira (peças 39-44) contra o Acórdão 12618/2020-TCU-Primeira Câmara (peça 19) .
1.1. A deliberação recorrida apresenta o seguinte teor:
Os Ministros do Tribunal de Contas da União ACORDAM, por unanimidade, com fundamento no art. 71, incisos III e IX, da Constituição Federal de 1988, c/c os arts. 1º, inciso V, 39, inciso II, e 45, caput, da Lei 8.443/1992, e ainda com os arts. 143, inciso II, parte final, 260, § 1º, e 262, caput e § 2º, do Regimento Interno/TCU, bem assim com os Enunciados 271, 276 e 279, da Súmula da Jurisprudência do TCU, em:
a)	considerar ilegais e negar registro aos atos de concessão de pensão civil instituídos por Francisco Raimundo Teixeira, Julieta Carmem Soares Ramos, Maria Jose da Silva e Virgilio Cordeiro dos Santos;
b)	considerar prejudicado, por perda de objeto, o exame do mérito do ato inicial de concessão de pensão civil instituída por Maria Aparecida Pereira;
c)	dispensar a devolução dos valores indevidamente recebidos até a data da ciência desta deliberação pela Fundação Universidade Federal de Rondônia, com base no Enunciado 106 da Súmula da Jurisprudência do TCU;
d)	fazer as determinações especificadas no subitem 1.7.
1. Processo TC-Processo 015.366/2018-9 (PENSÃO CIVIL) 
1.1. Interessados: Antonio Jose da Silva (XXX.660.698-XX) ; Francisco Soares Ramos (XXX.063.802-XX) ; Lourival Modesto Ramos (XXX.798.592-XX) ; Lucia Alcantara Dias Cordeiro (XXX.865.712-XX) ; Maria Eunice da Silva (XXX.477.093-XX) ; Matthews Leandro Pereira (XXX.371.152-XX) ; Ueslei Rodrigues da Silva (XXX.044.402-XX) 
1.2. Órgão/Entidade: Fundação Universidade Federal de Rondônia
1.3. Relator: Ministro Walton Alencar Rodrigues
1.4. Representante do Ministério Público: Procurador Sergio Ricardo Costa Caribé
1.5. Unidade Técnica: Secretaria de Fiscalização de Pessoal (SEFIP) .
1.6. Representação legal: não há.
1.7. Determinar à Fundação Universidade Federal de Rondônia, com fundamento no art. 45 da Lei 8.443/1992, que:
1.7.1. faça cessar os pagamentos decorrentes dos atos impugnados, comunicando ao TCU, no prazo de quinze dias, as providências adotadas, nos termos dos arts. 262, caput, do Regimento Interno do TCU;
1.7.2. cadastre novos atos, livres das irregularidades apontadas, nos termos do artigo 262, §2º, do Regimento Interno do TCU;
1.7.3. informe aos interessados Maria Eunice da Silva, Francisco Soares Ramos, Lourival Modesto Ramos, Antonio Jose da Silva e Lucia Alcantara Dias Cordeiro o teor desta deliberação, alertando-os de que o efeito suspensivo proveniente de eventual interposição de recurso junto ao TCU não os exime da devolução dos valores indevidamente percebidos após a notificação, em caso de não provimento;
1.7.4. encaminhe ao TCU, no prazo de trinta dias, comprovante da data de ciência do teor desta deliberação pelos interessados.
 (destacamos e sublinhamos) 
HISTÓRICO
2.	O Tribunal considerou ilegais os atos concessórios de pensões civis, entre outros, das Sras. Lucia Alcantara Dias Cordeiro e Maria Eunice da Silva Teixeira em razão dos proventos conterem parcelas judiciais referentes a Planos Econômicos [URP (26,05%) e Plano Collor (84,32% e 44,80%) ], sem absorção pelas novas estruturas remuneratórias implantadas após o provimento jurisdicional.
2.1. Inconformadas, as recorrentes interpuseram os presentes pedidos de reexame, que se fundamentam nas alegações que, adiante, passar-se-á a relatar.
EXAME DE ADMISSIBILIDADE
3.	Reitera-se o exame preliminar de admissibilidade (peças 36 e 51) , ratificado às peças 46 e 55 pelo Excelentíssimo Senhor Ministro Vital do Rêgo, que entendeu pelo conhecimento do recurso, uma vez que preenchidos os requisitos do art. 48 da Lei 8.443/1992, c/c os arts. 285 e 286, parágrafo único, do RI/TCU, suspendendo-se os efeitos da alínea "a" e dos itens 1.7, 1.7.1 e 1.7.2 do Acórdão 12618/2020-TCU-Primeira Câmara em relação às recorrentes.
EXAME DE MÉRITO
4.	Constitui objeto do presente recurso analisar se: 
	a) decaiu ou prescreveu o tempo para apreciar os atos concessórios de pensão civil;
	b) houve lesão ao devido processo legal por não ter sido facultado as beneficiárias apresentar defesa antes do julgamento; e
	c) as beneficiárias fazem jus a continuar a perceber parcelas de planos econômicos em seus proventos.
5.	Da decadência e prescrição
5.1. As recorrentes defendem, em peça recursal de igual teor e representadas pelo mesmo causídico (peças 23 e 39) , que decaiu e prescreveu o tempo para o TCU apreciar seus atos concessórios com base nas seguintes alegações:
5.2. a UNIR tão logo concluídos os pedidos de pensão encaminhou "os autos dos Processos Administrativos n° 23118.001633/2009-60 (Lúcia Alcantara Dias Cordeiro, data do envio para o TCU em 09 de novembro de 2009) e n° 23118.000717/2013-62 (Maria Eunice da Silva Teixeira, data do envio para o TCU em 03 de abril de 2013) , pelo Sistema de Apreciação e Registro dos Atos de Admissão e Concessões - SISAC, "Formulário de Concessão de Pensão Civil", para que esta Corte de Contas procedesse a devida análise de cada registro", sendo que os processos de cada recorrente chegaram ao conhecimento desta Corte, para a efetiva análise, há mais de cinco anos;
5.3. "há impedimento da Administração/TCU em rever o ato de concessão de pensão, pois diante do tempo transcorrido, mais de dez anos, aplica-se a regra geral prevista no art. 205 do Código Civil"; e
5.4. os índices oriundos dos Planos Econômicos concedidos nas reclamatórias trabalhistas supra indicadas fazem parte do patrimônio das recorrentes, desde o momento do deferimento da pensão.
Análise:
5.5. Não assiste razão as recorrentes, pois o STF fixou a seguinte tese de repercussão geral (tema 445) , no bojo no RE 636.553: 
Em atenção aos princípios da segurança jurídica e da confiança legítima, os Tribunais de Contas estão sujeitos ao prazo de 5 anos para o julgamento da legalidade do ato de concessão inicial de aposentadoria, reforma ou pensão, a contar da chegada do processo à respectiva Corte de Contas. (destacamos) 
5.6. Com efeito, a decadência administrativa somente é configurada quando o processo não é julgado após 5 anos contados de sua chegada às Cortes de Contas. 
5.7. No caso vertente, os atos concessórios de pensão civil das Sras. Lúcia Alcantara Dias Cordeiro e Maria Eunice da Silva Teixeira ingressaram no TCU em 10/05/2018 (peças 10 e 14) , prazo, portanto, inferior aos cinco anos exigidos para o transcurso do prazo decadencial.
5.8. Não há que se falar também em prescrição, já que este instituto jurídico disciplina a perda da pretensão de reparação do direito violado em virtude de inércia de seu titular no prazo previsto em lei, e não se aplica a atos de pessoal sujeito a registro no TCU.  
5.9. Não se pode perder de vista que a sedimentada jurisprudência da Suprema Corte é no sentido de classificar como ato complexo a concessão de aposentadoria, reforma ou pensão, consoante os seguintes julgados (RMS 3881/SP, MS 19875/DF, RE 195861/ES e MS 23665/DF) .
5.10. Assim, sendo o ato de aposentadoria/reforma e/ou pensão complexo, este somente passa a estar plenamente formado (perfeito) , válido (aferição da legalidade com reflexo de definitividade perante a Administração) e eficaz (plenamente oponível a terceiros, deixando de apresentar executoriedade provisória) quando recebe o registro pela Corte de Contas. Tal entendimento decorre do disposto no inciso III do art. 71 da Constituição Federal, que estabelece que compete ao Tribunal de Contas da União apreciar, para fins de registro, a legalidade dos atos de admissão, assim como a concessão de aposentadoria, reforma ou pensão.
5.11. Nessa perspectiva, impõe-se reconhecer que referido ato possui natureza precária (cf., e.g., Acórdão 2482/2007-TCU-Primeira Câmara, Relator Augusto Nardes) , razão pela qual, até que haja o efetivo julgamento e o consequente registro pela Corte de Contas, não há que se falar em ato jurídico perfeito, tendo em vista a ausência de aperfeiçoamento e definitividade do ato.
5.12. A propósito do tema, colaciona-se entendimento esposado pela Corte Constitucional ao decidir no âmbito do RE-195.861/ES:
APOSENTADORIA - ATO ADMINISTRATIVO DO CONSELHO DA MAGISTRATURA - NATUREZA - COISA JULGADA ADMINISTRATIVA - INEXISTÊNCIA. O ato de aposentadoria exsurge complexo, somente se aperfeiçoando com o registro perante a Corte de Contas. Insubsistência da decisão judicial na qual assentada, como óbice ao exame da legalidade, a coisa julgada administrativa. (destacamos) 
5.13. No caso em apreço, não houve os respectivos registros em razão da constatação de ilegalidade nos atos, o que afasta, por si só, a presunção de legitimidade dos atos administrativos que concederam os benefícios as recorrentes, não havendo, assim, que se falar em violação da segurança jurídica. 
5.14. Quanto à boa-fé das recorrentes, tenha-se presente que foi considerada ao se dispensar a devolução dos valores indevidamente recebidos, conforme os termos do acórdão recorrido.
5.15. Nesse quadro, é de se reconhecer que os proventos de aposentadoria têm caráter alimentar. No entanto, a Administração deverá observar o princípio da legalidade. De fato, não se pode relegar ao oblívio a lição de Hely Lopes Meirelles:
Na Administração Pública não há liberdade nem vontade pessoal. Enquanto na administração particular é lícito fazer tudo que a lei não proíbe, na Administração Pública só é permitido fazer o que a lei autoriza. A lei para o particular significa "pode fazer assim"; para o administrador público significa "deve fazer assim" (in Direito Administrativo Brasileiro, 33ª ed., São Paulo: Malheiros Editores, 2007, p. 87-88) .
5.16. Assim, ressalta-se que este Tribunal tem o poder/dever de apreciar, para fins de registro, os atos de pensão civil, nos termos do art. 71 da Lei Maior. Essa prerrogativa não pode ser infirmada pela sobreposição dos princípios da razoabilidade, da eficiência na Administração Pública e da dignidade da pessoa humana.
5.17. Dessa forma, não há como acolher as alegações das recorrentes de que houve decadência/prescrição para o Tribunal apreciar seus atos concessórios.
6.	Da lesão ao devido processo legal
6.1. Sustentam que houve lesão ao devido processo legal com base nas seguintes alegações:
6.2. as recorrentes não poderão sofrer qualquer alteração em sua sistemática de pagamento, sem prévios processos administrativos em que lhes sejam assegurados o contraditório e a ampla defesa, conforme Recurso Extraordinário n° 469.247/MG, 1ª Turma, de 07/02/2012; Recurso Especial n° 1.323.209/MG, 1ª Turma, DJ 15/04/2014; Apelação Cível n° 1998.40.00.002129-9/PI, 2ª Turma do TRF da 1ª Região, 11/06/2007; Habeas Corpus n° 186.209/SC, publicada no DJe n° 174, de 09/07/2020; e
6.3. o direito ao devido processo legal não foi assegurado as recorrentes, situação que pode e deve ser revertida nesta oportunidade.
Análise:
6.4. A alegação não suporta qualquer conclusão pelo cerceamento da defesa, visto que o decisum se amparou no entendimento pacífico do Supremo Tribunal Federal (STF) sobre a matéria.  
6.5. Nesse sentido, a Súmula Vinculante 3 estabelece que:
Nos processos perante o Tribunal de Contas da União asseguram-se o contraditório e a ampla defesa quando da decisão puder resultar anulação ou revogação de ato administrativo que beneficie o interessado, excetuada a apreciação da legalidade do ato de concessão inicial de aposentadoria, reforma e pensão. (destacamos) 
6.6. Dessa forma, a Suprema Corte excepcionou o exercício do contraditório e da ampla defesa nos processos de aposentadoria, reforma e pensão julgados perante as Cortes de Contas.
6.7. Ademais, as recorrentes puderam interpor os presentes pedidos de reexame, ventilando as teses que entenderam necessárias. Portanto, estão tendo direito ao contraditório e ampla defesa no âmbito do TCU.
6.8. Dessa forma, deve ser rejeitada a alegação das recorrentes de cerceamento de defesa.
7.	Das parcelas de planos econômicos.
7.1. As recorrentes sustentam que fazem jus as parcelas dos planos econômicos, pois foram asseguradas judicialmente, conforme alegações a seguir apresentadas:
7.2. os ex-servidores Virgilo Cordeiro e Francisco Raimundo Teixeira figuraram, entre outros, "como autor na Reclamatória Trabalhista n° 1755/1990, proposta contra a referida Universidade, cujo trâmite deu-se perante a 1ª Vara do Trabalho de Porto Velho/RO", obtendo sentença favorável e determinando "o pagamento dos índices salarias alí consignados";
7.3. o TRT da 14ª Região negou provimento ao apelo, dando-se o trânsito em julgado em 14 de outubro de 1991, sendo que no final do referido mês "a Unir recebe e cumpriu o Mandado de Incorporação de Salários, expedido naqueles autos"
7.4. a UNIR ingressou com Ação Rescisória, a qual "foi indeferida pelo TRT da 14ª Região", sendo que "o respectivo recurso ordinário não foi conhecido e, à unanimidade, a Subseção de Dissídios Individuais II, do TST, negou provimento à remessa de ofício, consoante se depreende do Acórdão nº RXOFROAR614651/1999.0, publicado no DJU nº 176, do dia 28 de setembro de 2001, o qual decidiu sobre a competência residual",
7.5. o Recurso Extraordinário foi inadmitido, não logrando êxito a Universidade no Agravo Regimental no Agravo de Instrumento nº 419.186-5 RONDÔNIA, conforme se conclui da decisão da Segunda Turma do STF, efetivada em 22 de abril/2003, cuja relatoria coube ao Min. Maurício Corrêa, sendo que "o trânsito em julgado ocorreu em 28 de maio/2003";
7.6. o fundamento da coisa julgada material é a necessidade de estabilidade nas relações jurídicas e os planos econômicos, que compõem as pensões das recorrentes, são oriundos de pronunciamento judiciais há muito tempo sob o agasalho do manto da coisa julgada, não podendo, por consequência, ser desincorporados, conforme MSs 23.665-5/DF, 25.398-DF, 32.679-MC/DF;
7.7. as decisões proferidas na reclamatória trabalhista n° 1755/1990 - 1ª Vara do Trabalho PVH/RO gozam da imutabilidade, ante a coisa julgada, sendo que "as respectivas sentenças de mérito foram mantidas nas decisões tomadas nos autos da Ação Rescisória n° 037/1993";
7.8. os atos administrativos e judiciais, constitutivos de direitos, não podem ser anulados ou revistos de forma ilimitada, devendo ser revista a decisão proferida nos autos, pois "o interesse público prima pela manutenção das situações consolidadas, em nome da segurança jurídica";
7.9. Pedem, por fim, o provimento do recurso, de modo: a) a reabrir a instrução processual, garantindo "a cada um o exercício pleno do seu direito de defesa"; b) "pela não desincorporação dos índices oriundos dos planos econômicos, posto que provêm de decisões judiciais já açambarcadas pelo direito adquirido, pela coisa julgada, pela segurança jurídica e que haja "reconhecimento quanto à prescrição (art. 205 do Código Civil) ".
Análise:
7.10.  De início, convém reproduzir excerto da instrução da unidade técnica de origem que embasa o Acórdão recorrido (peça 16) :
10. No cálculo do valor do benefício instituído por Francisco Raimundo Teixeira foram incluídas as rubricas judiciais referentes ao Plano Collor (84,32% e 44,80%) ; e por Julieta Carmem Soares Ramos e Virgilio Cordeiro dos Santos, as rubricas de URP (26,05%) e Plano Collor (84,32% e 44,80%) . A parcela destacada paga ao beneficiário da pensão instituída por Maria Jose da Silva se refere ao Plano Collor (84,32%) .
11. Em relação ao tema, frise-se que o TCU tem por indevido tal pagamento, seja como parcela destacada ou incluída no cálculo do benefício, mesmo que amparado por sentença judicial. Quanto a essa questão, é entendimento pacífico nesta Corte de Contas que os pagamentos dos percentuais relativos a planos econômicos não se incorporam indefinidamente aos vencimentos, pois têm natureza de antecipação salarial, sendo devidos somente até a reposição das perdas salariais havidas até então, o que ocorre na primeira data-base seguinte àquela que serviu de referência ao julgado. 
12. Assim, de forma resumida, no que se refere ao pagamento do percentual relativo a planos econômicos, a jurisprudência desta Corte, a exemplo do paradigmático Acórdão 2161/2005-TCU-Plenário, de relatoria do Ministro Walton Alencar Rodrigues, cristalizou-se no sentido de que: 1) o pagamento destacado de vantagem decorrente de plano econômico deferida por sentença judicial não deve extrapolar a data-base seguinte à que serviu de referência ao julgado; 2) vantagem decorrente de plano econômico não se incorpora à remuneração, a menos que orientação em sentido contrário esteja expressamente fixada na decisão judicial que a concedeu; 3) quando sentença judicial determinar expressamente incorporação de vantagem decorrente de plano econômico à remuneração, tal parcela deve ser paga sob forma de vantagem pessoal nominalmente identificada (valores e não percentuais) , sujeita exclusivamente aos reajustes gerais do funcionalismo e sem incidência do respectivo percentual sobre qualquer outra parcela.
13. Tal entendimento se coaduna com o do Supremo Tribunal Federal que, no julgamento do RE 596.663/RJ (peça 6) , de 24/09/2014, assentou a tese de que a "sentença que reconhece ao trabalhador ou ao servidor o direito a determinado percentual de acréscimo remuneratório deixa de ter eficácia a partir da superveniente incorporação definitiva do referido percentual nos seus ganhos".
14. Ademais, decisão recente do Ministro Gilmar Mendes (21/08/2017) , no âmbito do MS 35.083/DF (peça 7) , não concedeu a segurança solicitada pelas impetrantes amparando-se no entendimento de que o título judicial normalmente não faz menção à incorporação aos proventos, "mas limita-se à relação jurídica em que a contraprestação se dá por meio de vencimentos, enquanto o servidor está em situação ativa" (grifo nosso) .
15. Ante o exposto, dado que todos os atos contêm rubrica judicial de plano econômico, seja como parcela destacada ou calculada no benefício, eles merecem julgamento pela ilegalidade e recusa de seu registro. Os benefícios calculados com a inclusão das rubricas de plano econômico devem ser recalculados. Já a parcela destacada recebida por Antonio Jose da Silva deve ter seu pagamento interrompido. Ademais, dado que os atos foram disponibilizados ao TCU em 2018, há menos de 5 anos, portanto, não se faz necessário o encaminhamento de oitiva aos interessados.
 (...) 
24. A tabela a seguir resume a exposição acima, indicando a situação de cada ato de concessão:
	Ato Sisac
	Instituidor
	Beneficiário (s) 
	Constatação
	Proposta

	10499202-05-2013-000002-3
	Francisco Raimundo Teixeira
	Maria Eunice da Silva (viúva) 
	Inclusão de rubrica de Plano Collor (84,32% e 44,80%) no cálculo
	Ilegalidade e recálculo do benefício

	 (...) 
				
	 (...) 
				
	 (...) 
				
	10499202-05-2009-000002-8
	Virgilio Cordeiro dos Santos
	Lucia Alcantara Dias Cordeiro (viúva) 
	Inclusão de rubrica de URP (26,05%) e Plano Collor (84,32% e 44,80%) no cálculo
	Ilegalidade e recálculo do benefício

7.11. Nota-se, portanto, que não assiste razão as recorrentes quando afirmam que o Tribunal não poderia impugnar as parcelas, considerando que o entendimento do Acórdão 2161/2005-TCU-Plenário se aplica indistintamente a todos os planos econômicos de perdas inflacionárias, o que foi devidamente consignado nas razões que fundamentam o Acórdão recorrido, conforme a seguir reproduzidos:
Considerando que, ao analisar os atos em epígrafe, a unidade técnica identificou como irregularidade o pagamento de parcelas judiciais referentes a Planos Econômicos (URP e Plano Collor) , sem absorção pelas novas estruturas remuneratórias implantadas após o provimento jurisdicional;
 (...) 
Considerando o disciplinamento contido no Acórdão 1857/2003-TCU-Plenário, confirmado pelo Acórdão 961/2006-TCU-Plenário, segundo o qual, em atos que contenham parcelas relativas a planos econômicos, compete ao Tribunal considerá-los ilegais e negar-lhes o registro, mesmo diante de eventual decisão judicial favorável à continuidade do benefício, porquanto os pagamentos da espécie não se incorporam à remuneração em caráter permanente, pois têm natureza de antecipação salarial, conforme o enunciado 322 da Súmula do TST;
Considerando o entendimento igualmente firmado nos sobreditos acórdãos no sentido de que não representa afronta à coisa julgada a decisão posterior deste Tribunal que afaste pagamentos oriundos de sentenças judiciais cujo suporte fático de aplicação já se tenha exaurido;
Considerando que, conforme jurisprudência pacífica tanto no âmbito do STJ como do STF, não há que se falar em direito adquirido a regime de vencimentos, de forma que alterações posteriores devem absorver as vantagens decorrentes de decisões judiciais cujo suporte fático já se tenha exaurido, resguardada a irredutibilidade remuneratória (e.g., MS 13.721-DF/STJ, MS 11.145-DF/STJ, RE 241.884-ES/STF, RE 559.019-SC/STF, MS 26.980-DF/STF) ;
Considerando que, em obediência ao sobredito entendimento, a unidade jurisdicionada não poderia afastar-se da aplicação da metodologia explicitada no exemplar Acórdão 2161/2005-TCU-Plenário, obedecidos os detalhamentos do Acórdão 269/2012-TCU-Plenário, ou seja, com transformação da vantagem inquinada em VPNI, sujeita apenas aos reajustes gerais do funcionalismo, e que deveria ser paulatinamente absorvida em razão de reestruturações de carreira ocorridas posteriormente;
Considerando que diversos foram os normativos que, de alguma forma, alteraram a estrutura remuneratória da carreira dos servidores do órgão de origem e que deveriam ter ensejado a absorção da parcela judicial inquinada;
Considerando que o Supremo Tribunal Federal, ao julgar o Recurso Extraordinário 596.663, que teve repercussão geral reconhecida, assentou a tese de que a sentença que reconhece ao trabalhador ou ao servidor o direito a determinado percentual de acréscimo remuneratório deixa de ter eficácia a partir da superveniente incorporação definitiva do referido percentual nos seus ganhos;
 (...) 
Considerando, finalmente, os pareceres da Sefip e do Ministério Público junto a este Tribunal pela ilegalidade dos atos em referência, em face das irregularidades apontadas nos autos, envolvendo questão jurídica de solução já compendiada em enunciados da Súmula da Jurisprudência do TCU, circunstância que confere ao relator a faculdade de submeter o processo à deliberação do Tribunal mediante relação, nos termos do art. 143, inciso II, parte final, do Regimento Interno/TCU.
7.12. Convém mencionar, ainda, que a jurisprudência deste Tribunal é firme no sentido de que as decisões judiciais relativas a planos econômicos não amparam a percepção "para sempre" das parcelas, conforme se extrai do seguinte excerto do voto condutor do Acórdão 7072/2019-TCU-Primeira Câmara: 
De início, observo que o objeto de irresignação apontado pelos embargantes já foi exaustivamente analisado pelo Acórdão 4526/2019-TCU-Primeira Câmara. Nesse sentido, transcrevo o teor do voto condutor da decisão embargada, que discorreu de maneira objetiva e detalhada sobre os argumentos ora reapresentados pelos embargantes:
Conforme bem apontou a Serur, as decisões judiciais que fundamentaram o pagamento das parcelas decorrentes de planos econômicos nos proventos do instituidor da pensão em epígrafe não amparam a percepção "para sempre".
Vale dizer que a coisa julgada que se formou nos autos das Reclamatórias Trabalhistas [...] há muito já produziram todos os efeitos esperados, não sendo hábeis, atualmente, para fundamentar qualquer pagamento a título de parcelas decorrentes de planos econômicos.
Nesse sentido, ensina o saudoso Ministro Teori Zavascki que se determinada decisão de mérito afirmou que uma relação jurídica existe ou que tem certo conteúdo, é porque supôs a existência de determinado comando normativo (norma jurídica) e de determinada situação de fato (suporte fático de incidência) ; se afirmou que determinada relação jurídica não existe, supôs a inexistência ou do comando normativo ou da situação de fato afirmada pelo litigante interessado. Nesse contexto, a alteração de qualquer desses elementos compromete o silogismo original da sentença porque estará alterado o silogismo do fenômeno de incidência por ela apreciado: a relação jurídica que antes existia deixou de existir e vice-versa. [footnoteRef:2] [2: ZAVASCKI, Teori Albino. Eficácia das sentenças na jurisdição constitucional. 4. ed., rev., atual. e ampl. São Paulo: Revista dos Tribunais, 2017. p. 105.]
Daí afirmar-se que a força do comando sentencial tem uma condição implícita, a da cláusula rebus sic stantibus, e significa que ela atua enquanto se mantiverem íntegras as situações de fato e de direito existentes quando da prolação da sentença. Alterada a situação de fato (muda o suporte fático, mantendo-se o estado da norma) ou de direito (muda o estado da norma, mantendo-se o estado de fato) , ou dos dois, a sentença deixa de ter a força de lei entre as partes, que até então mantinha.
No caso concreto em análise, observo que o suporte fático que fundamentou as decisões judiciais proferidas pela justiça trabalhista, há muito restou exaurido na medida em que os percentuais pleiteados em decorrência da implementação de planos econômicos, os quais tem natureza jurídica de antecipação salarial da data-base, já deveriam ter sido compensados nas datas-bases subsequentes às respectivas datas de referência para as perdas requeridas perante o poder judiciário, ou, no limite, por ocasião da mudança do regime jurídico da CLT para o RJU (Lei 8.112/1990) .
Além desses marcos, ainda que algum valor residual hipoteticamente tivesse sido implementado para evitar eventual decesso remuneratório, tal resíduo também deveria ter sido compensado ao longo do tempo pelas diversas reestruturações de carreira e aumentos de remuneração que o instituidor auferiu depois que passou a ser regido pela Lei 8.112/1990, até seu falecimento, em razão de configurar relação de trato sucessivo submetida à cláusula rebus sic stantibus. Assim, nem o ex-servidor José Carlos Bandeira Neto estava amparado a perceber tais parcelas em vida (até seu óbito, ocorrido em 17/11/2016) e tampouco os beneficiários da pensão em epígrafe, ora recorrentes, estão amparados a perceber em sua pensão as aludidas parcelas.
Nessa senda, observo que tal entendimento já foi acolhido pelo STF no regime de repercussão geral no Recurso Extraordinário 596.663, cuja decisão restou assim ementada:
"CONSTITUCIONAL. PROCESSUAL CIVIL. SENTENÇA AFIRMANDO DIREITO À DIFERENÇA DE PERCENTUAL REMUNERATÓRIO, INCLUSIVE PARA O FUTURO. RELAÇÃO JURÍDICA DE TRATO CONTINUADO. EFICÁCIA TEMPORAL. CLÁUSULA REBUS SIC STANTIBUS. SUPERVENIENTE INCORPORAÇÃO DEFINITIVA NOS VENCIMENTOS POR FORÇA DE DISSÍDIO COLETIVO. EXAURIMENTO DA EFICÁCIA DA SENTENÇA.
A força vinculativa das sentenças sobre relações jurídicas de trato continuado atua rebus sic stantibus: sua eficácia permanece enquanto se mantiverem inalterados os pressupostos fáticos e jurídicos adotados para o juízo de certeza estabelecido pelo provimento sentencial. A superveniente alteração de qualquer desses pressupostos (a) determina a imediata cessação da eficácia executiva do julgado, independentemente de ação rescisória ou, salvo em estritas hipóteses previstas em lei, de ação revisional, razão pela qual (b) a matéria pode ser alegada como matéria de defesa em impugnação ou em embargos do executado.
Afirma-se, nessa linha de entendimento, que a sentença que reconhece ao trabalhador ou servidor o direito a determinado percentual de acréscimo remuneratório deixa de ter eficácia a partir da superveniente incorporação definitiva do referido percentual nos seus ganhos.
	Recurso extraordinário improvido".
Portanto, sem afrontar o instituto da coisa julgada é possível suprimir parcelas decorrentes de planos econômicos, ainda que amparadas por decisões judiciais com trânsito em julgado, já que, em razão das alterações na situação fática e jurídica que deu causa ao pedido judicial, a exemplo das reestruturações supervenientes na carreira a que pertenceu o instituidor, tais parcelas foram devidamente compensadas ao longo dos anos devido a sua natureza jurídica de antecipação salarial.
Não se trata, portanto, de afrontar a coisa julgada, como tenta fazer crer o embargante em sua tentativa de rediscutir o mérito. Conforme se vislumbra no RE 596.663, a força vinculativa das sentenças sobre relações jurídicas de trato continuado, como é o caso das vantagens decorrentes de planos econômicos, inseridas nos proventos dos embargantes, atua rebus sic stantibus, permanecendo sua eficácia enquanto não se alterarem os pressupostos fáticos e jurídicos adotados para o juízo de certeza estabelecido pelo provimento sentencial. Contudo, havendo a superveniente alteração dos pressupostos (como ocorreu no caso do instituidor, quando da passagem do regime da CLT para o RJU ou nas várias vezes em que os proventos do instituidor sofreram reestruturações/aumentos) cessa de imediato a eficácia executiva do julgado, independentemente de ação rescisória. (destacamos e sublinhamos) 
7.13. In casu, da mesma forma, as sentenças proferidas nas reclamações trabalhistas e confirmadas no âmbito dos tribunais não determinaram que as parcelas relativas aos planos econômicos sejam pagas ad aeternum, sendo que tem natureza de antecipação salarial, conforme as razões que levaram a prolação do Acórdão recorrido. Foi ainda demonstrado que a absorção dos valores já ocorreu há tempos (peças 1 e 5) .
7.14. Não se pode perder de vista também que, quando da inativação, é constituída nova relação jurídica entre o servidor e a administração, motivo pela qual as vantagens recebidas na atividade, se pagas de forma incorreta, não são transpostas automaticamente para os proventos de inatividade, sendo que mesmo nas situações em que os instituidores das pensões tenham recebido em vida proventos com as parcelas de planos econômicos indevidas, as recorrentes não fazem jus a eles da mesma forma, pois se trata de concessão ilegal e a relação jurídica dos pensionistas com União é distinta daquela entre os servidores e militares, com bem consignado nas razões que levaram à prolação do Acórdão 464/2020-TCU-Primeira Câmara, Rel. Min. Benjamin Zymler:
10. Pois bem, como o [interessado] já se encontrava reformado quando reconhecido inválido, seus proventos não poderiam ser majorados com fulcro no art. 110, § 1º, do Estatuto.
11. Assim, apresentam-se ilegais tanto a alteração da reforma do militar quanto, no que aqui interessa, o benefício pensional outorgado à viúva e às filhas.
12. A propósito, não é demasiado assinalar que a relação jurídica de militares inativos com a União é substancialmente distinta daquela envolvendo suas pensionistas, de modo que não há que se falar, em favor destas, em eventual direito à conservação nos proventos de vantagens - ora reconhecidamente irregulares - indevidamente percebidas em vida pelo instituidor. 
13. Aliás, o Supremo Tribunal Federal tem restringido até mesmo a eficácia de títulos executivos judiciais quando o titular do direito migra da condição de servidor ativo para a de servidor aposentado. No MS 30.725, por exemplo, o Ministro Gilmar Mendes anotou:
"Nesse sentido, a coisa julgada deveria ser invocada, a princípio, para efeitos de pagamento de vencimentos, o que não significa, necessariamente, que essa proteção jurídica se estenda, desde logo, para o cálculo dos proventos, o qual deve ser analisado caso a caso, sob pena de reconhecer-se a perpetuação de um direito declarado a ponto de alcançar um instituto jurídico diverso: o instituto dos proventos."
7.15. Também não tem condão de tornar legal o que é ilegal o fato de os recorrentes estarem recebendo por algum tempo os proventos além do permitido legalmente e gerando, por consequência, pagamentos indevidos, tendo em vista que o ato de aposentadoria/pensão, por ser de natureza complexa, somente se aperfeiçoa com o exame pelo Tribunal de Contas, nos termos do art. 71, III, da Constituição Federal, dos incisos V e X do art. 1º da Lei Orgânica do TCU (Lei 8.443/1992) e do inciso III do art. 17 do Regimento Interno/TCU, que estabelecem a competência das Câmaras do Tribunal para apreciar, para fins de registro, a legalidade de atos de concessão de aposentadoria, como no caso dos recorrentes, competência que abrange a apreciação, inclusive, da composição dos benefícios. 
7.16. Insta ressalvar que esta Corte de Contas não está revendo os atos administrativos da UNIR, mas apreciando os atos de concessão de pensão civil das recorrentes, para fins de registro, no que tange à legalidade dos atos concessivos apresentados pela autoridade administrativa. 
7.17. Quanto aos princípios da segurança jurídica/direito adquirido e da dignidade da pessoa humana, cabe salientar ainda que a jurisprudência do Tribunal é consolidada no sentido de que a passagem de longo tempo, por si só, não tem o condão de tornar legal o que é ilegal, sendo que somente em situações específicas é possível sobrepor os princípios da segurança jurídica e da proteção da confiança ao da legalidade. Nesse sentido, cabe trazer à baila o seguinte excerto do Acórdão 7144/2015-TCU-Primeira Câmara:
Enunciado
A consolidação dos efeitos financeiros de ato ilegal vigente há longo tempo, em atenção aos princípios da segurança jurídica e da proteção da confiança do administrado, deve limitar-se aos casos em que for insuportável o prejuízo causado ao interessado, em especial nas hipóteses de: (i) impossibilidade de reversão do servidor à atividade para complementar tempo de serviço; (ii) supressão dos meios de subsistência condigna; (iii) gravidade do estado de saúde do beneficiário; (iv) absoluta impossibilidade de preenchimento de algum requisito legal.
Excerto
Voto:
Conforme visto no relatório precedente, trata-se de pedido de reexame interposto por [interessado], servidor aposentado da Universidade Federal de Minas Gerais, contra o Acórdão 3194/2014-TCU-Primeira Câmara, por meio do qual este Tribunal considerou ilegal seu ato de aposentadoria.
[...]
12. Em relação à aplicação do princípio da segurança jurídica, não obstante as sempre judiciosas ponderações da ilustre representante do MP/TCU, entendo que, in casu, não se fazem presentes as condições para invocação de tal instituto.
13. Por oportuno, deve-se enfatizar que não há consolidação de atos ilegais pelo TCU ante o simples decurso de tempo. Seguindo essa orientação, registro trecho da ementa do Acórdão 5962/2012-TCU-Primeira Câmara:
"4. Nos termos da jurisprudência do STF, o transcurso de longo lapso temporal entre a edição do ato e sua apreciação por parte do TCU não converte a concessão ilegal em legal, gerando apenas a necessidade de instauração do contraditório e da ampla defesa para a validade do processo, na hipótese de o ato haver ingressado no Tribunal há mais de cinco anos (MS-25.116, MS-25.403, MS-25.343, MS-27.296, entre outros) ."
14. Ainda sobre o tema, convém esclarecer que o posicionamento cristalizado nesta Corte de Contas, mediante o Acórdão 868/2010-TCU-Plenário, é no sentido de que a análise quanto à aplicabilidade do preceito da segurança jurídica deve ser feita observando-se as peculiaridades de cada caso. Nesses termos, imperioso se faz registrar as balizas propostas no voto condutor do Acórdão 3245/2010-TCU-Plenário, ocasião em que o Ministro Walton Alencar Rodrigues consignou que:
"Admite-se, em casos especialíssimos, em que a ilegalidade e a negativa de registro do ato de concessão impliquem a total supressão de meios de subsistência do beneficiário, a excepcional aplicação das teses da segurança jurídica e da proteção da confiança do administrado, situações vistas caso a caso."
15. Em estudo do aludido entendimento, verifico que a jurisprudência deste Tribunal assenta-se na premissa de que a aplicação do princípio da segurança jurídica deve cingir-se àquelas hipóteses em que for irreversível a situação fática do interessado ou insuportável o prejuízo a ele causado.
16. Compulsando alguns precedentes, observo que os fatores essenciais ao reconhecimento de situação excepcional estão, em regra, relacionados à impossibilidade de reversão do servidor à atividade para complementar tempo de serviço considerado ilegal, à supressão dos meios de subsistência condigna, ao estado de saúde do beneficiário ou à absoluta impossibilidade de preenchimento de algum requisito legal (e.g. Acórdãos 2.417/2009 e 1.381/2014, do Plenário; 269/2014, da 1ª Câmara; 713/2011, 1.051/2013, 2.490/2013 e 3.134/2014, da 2ª Câmara) .
17. É dizer, em síntese, que, para chancelar a legalidade de ato que contenha nítida impropriedade e que esteja vigente há longo tempo, deve-se avaliar a situação do interessado, bem como se as consequências da apreciação pela ilegalidade seriam excessivamente gravosas, a ponto de justificar o afastamento excepcional da aplicação estrita do princípio da legalidade.
18. No caso vertente, em que pese reconhecer-se que o servidor Jurandir Raimon Costa conta mais de 70 (setenta) anos de idade, o que se observa é que a ilegalidade intrínseca ao ato reexaminado não está relacionada ao tempo de serviço computado para fins de aposentadoria, mas somente ao percentual de seus proventos.
19. Dessa forma, a apreciação de seu ato pela ilegalidade, nos termos da deliberação recorrida, não implicou em retorno do interessado à atividade ou em supressão dos seus meios de subsistência, mas apenas na retificação da proporção de seus proventos (de 30/35 avos para 70%) , não havendo, portanto, caracterização de qualquer circunstância excepcional que legitime a adoção de tratamento diferenciado.
7.18. No presente caso, não estão presentes as condições para aplicação dos referidos princípios, pois além de não ter havido longo prazo entre as pensões e o seu julgamento, há que se mencionar que a ilegalidade intrínseca aos atos em reexame está relacionada somente ao valor de seus proventos e não ao seu tempo de serviço.
7.19. Assim, não há como acolher as alegações apresentadas pelas recorrentes, devendo ser ajustados os seus proventos. Também não é possível o acolhimento dos demais pedidos apresentados pelas razões já consignadas neste exame, sendo que outros recursos da UNIR, envolvendo também parcelas de planos econômicos, foram apreciados pelo Acórdão 3999/2021-TCU-Primeira Câmara, tendo o Tribunal negado provimento aos pedidos de reexame. 
CONCLUSÃO
8.	Em face da análise das razões recursais apresentadas, concluiu-se que:
	a) não houve decadência na apreciação dos concessórios e não se aplica o instituto da prescrição aos atos de pessoal sujeito a registro perante o TCU;
	b) não houve lesão ao devido processo legal e seus consectários contraditório e ampla defesa; e
	c) o pagamento das parcelas relativas a planos econômicos é indevido nos proventos das recorrentes.
8.1. Assim, não foram trazidos aos autos argumentos que detenham o condão de modificar o julgado de origem, Acórdão 12618/2020-TCU-Primeira Câmara.
ROPOSTA DE ENCAMINHAMENTO
9. Ante o exposto, submetem-se os autos à consideração superior, propondo-se, com fundamento no art. 48 da Lei 8.443/1992 c/c os artigos 285 e 286, parágrafo único, do RI/TCU:
a) conhecer dos recursos e, no mérito, negar-lhes provimento; e
b) informar as recorrentes e demais interessados do acórdão a ser proferido, destacando que o relatório e o voto que o fundamentam podem ser acessados por meio do endereço eletrônico www.tcu.gov.br/acordaos.
O Ministério Público junto ao TCU, representado nos autos pelo Procurador Dr. Marinus Eduardo De Vries Marsico, manifestou-se de acordo com a proposição da unidade técnica (peça 76) .
	Eis o Relatório.

José Alves Pereira Filho (OAB/RO 647).

Procurador Marinus Eduardo De Vries Marsico.

PENSÃO CIVIL. INCLUSÃO DE PARCELAS RELATIVAS A PLANOS ECONÔMICOS. ILEGALIDADE DOS ATOS CONCESSÓRIOS. PEDIDO DE REEXAME. CONHECIMENTO. RAZÕES INSUFICIENTES PARA ALTERAR O JUÍZO. NEGATIVA DE PROVIMENTO.

PENSÃO CIVIL (PCIV)

Secretaria de Recursos (Serur).

Apreciam-se, nesta oportunidade, pedidos de reexame interpostos pelas beneficiárias Lúcia Alcântara Dias Cordeiro (instituidor: Virgílio Cordeiro dos Santos) e Maria Eunice da Silva Teixeira (instituidor: Francisco Raimundo Teixeira) em face do Acórdão 12618/2020-TCU-Primeira Câmara, por meio do qual esta Corte de Contas considerou ilegais os atos de concessão de pensão civil emitidos em favor das recorrentes em virtude da inclusão irregular, nos proventos de pensão, de parcelas judiciais referentes a Planos Econômicos [URP (26,05%) e Plano Collor (84,32% e 44,80%) ], sem absorção nos, proventos dos instituidores, pelas novas estruturas remuneratórias implantadas após o provimento jurisdicional.
2. Nos pedidos de reexame interpostos (peças 23-35 e 39-44) , as recorrentes alegam, em síntese, que: (i) decaiu ou prescreveu o tempo para apreciar os atos concessórios de pensão civil; (ii) houve lesão ao devido processo legal por não ter sido facultada às beneficiárias a apresentação de defesa antes do julgamento; (iii) as recorrentes fazem jus ao recebimento das parcelas de planos econômicos em seus proventos.
3. A Secretaria de Recursos do TCU (Serur) , em seu parecer, propõe que os apelos sejam conhecidos e, no mérito, negado a eles provimento. A unidade instrutiva concluiu, em síntese, que: (i)  não houve decadência na apreciação dos concessórios e não se aplica o instituto da prescrição aos atos de pessoal sujeitos a registro perante o TCU; (ii) não houve lesão ao devido processo legal e seus consectários contraditório e ampla defesa; (iii) o pagamento das parcelas relativas a planos econômicos é indevido nos proventos das recorrentes.
4. O Ministério Público junto ao TCU, em sua manifestação regimental, ratificou as conclusões formuladas pela Serur.
II
5. Quanto à admissibilidade, reforço o entendimento já externado nos despachos proferidos às peças 46 e 55, no sentido de que os presentes recursos sejam conhecidos, uma vez preenchidos os requisitos que regem a espécie.
6. No tocante à análise de mérito do apelo, registro minha concordância integral com os pareceres precedentes, razão pela qual adoto como minhas as conclusões formuladas pela Serur e pelo MPTCU por seus próprios fundamentos, valendo-me, para tanto, da técnica da motivação per relationem, sem prejuízo de tecer os breves comentários a seguir. 
7. Preliminarmente, observo que a fundamentação contida no acórdão recorrido se aplica integralmente a todos os planos econômicos, sejam eles decorrentes dos percentuais de 26,05%, 84,32% ou outros. Nesses casos, o procedimento idêntico a ser adotado é o da absorção de tais parcelas pelos reajustes e reestruturações de carreiras supervenientes ao provimento judicial, que tenham beneficiado os instituidores de pensão.  
8. Isso porque esta Corte de Contas tem por indevido o pagamento atual de vantagens percebidas em decorrência de planos econômicos. É entendimento pacífico neste Tribunal que os pagamentos dos percentuais relativos a planos econômicos, como nos casos em análise, não se incorporam indefinidamente aos vencimentos e proventos, em decorrência de sua natureza de antecipação salarial, sendo devidos somente até a reposição das perdas salariais havidas até então, o que ocorre na primeira data-base seguinte àquela que serviu de referência ao julgado.
9. Verifico que a natureza jurídica das parcelas decorrentes de planos econômico é a de antecipação salarial da data-base. Nesse sentido é a jurisprudência dos Tribunais Superiores, de que são exemplos os mencionados abaixo:
- Enunciado 332 da Súmula de Jurisprudência do TST
DIFERENÇAS SALARIAIS. PLANOS ECONÔMICOS. LIMITE 
Os reajustes salariais decorrentes dos chamados "gatilhos" e URPs, previstos legalmente como antecipação, são devidos tão somente até a data-base de cada categoria." (destaque acrescido) 
 (Redação original - Res. 14/1993, DJ 21, 28/12/1993 e 4/1/1994) 
- RMS 17.012 (STJ) 
RECURSO EM MANDADO DE SEGURANÇA. ADMINISTRATIVO. SERVIDORES DO DISTRITO FEDERAL. URP/89 (26,05%) . DECISÃO TRANSITADA EM JULGADO. SUPRESSÃO DA PARCELA. INTEGRAÇÃO. ANTECIPAÇÃO. LIMITAÇÃO.
Na hipótese, não há ofensa à coisa julgada, considerando que na ação ordinária na qual se sagraram vencedores os servidores havia o pedido expresso para a concessão do referido reajuste até a data da efetiva integração.
O Decreto-Lei, que criou a discutida URP, o fez "...a título de antecipação..." (destaque acrescido) 
Recurso desprovido.
 (RMS 17.012/DF, Rel. Ministro José Arnaldo da Fonseca, Quinta Turma, julgado em 15/4/2004, DJ 17/5/2004, p. 245) 
- MS 25.797 (STF) 
DECISÃO: (...) NO QUE CONCERNE AO REAJUSTE DE 26,05% (PLANO VERÃO) RELATIVO À URP DE FEVEREIRO DE 1989, REITERADAS DECISÕES DESTA CORTE DEMONSTRAM TRATAR-SE DE MATÉRIA INFRACONSTITUCIONAL, TAMBÉM NÃO CONSISTINDO EM DIREITO ADQUIRIDO. (...) . TAL PERCENTUAL POSSUIRIA, QUANDO MUITO, NATUREZA DE MERA ANTECIPAÇÃO SALARIAL. (...) (destaque acrescido) (MS 25797 MC, Relator: Min. Gilmar Mendes, julgado em 20/3/2006, publicado em DJ 27/3/2006) 
10. Com isso, as parcelas decorrentes de planos econômicos, ainda que concedidas por meio de decisão judicial com trânsito em julgado, a partir do momento em que podem ser compensadas por reajustes ou reestruturações de carreiras supervenientes, devem ser necessariamente absorvidas. Nesses casos, entendo que não há que se falar em afronta ao ato jurídico perfeito, à coisa julgada, à segurança jurídica e ao princípio da irredutibilidade salarial, já que a produção dos efeitos desejados (recuperar os percentuais decorrentes de planos econômicos, que teriam sido suprimidos até o superveniente ajuste pela data-base) se cumpriu.
11. Sobre esse entendimento, é válido transcrever a ementa referente ao julgamento de mérito do MS 25.678, da relatoria do Min. Luiz Fux:
EMENTA: AGRAVO REGIMENTAL EM MANDADO DE SEGURANÇA. DIREITO ADMINISTRATIVO. PROVENTOS. APOSENTADORIA. ACÓRDÃO DO TCU QUE DETERMINOU A EXCLUSÃO DE VANTAGEM ECONÔMICA RECONHECIDA POR DECISÃO COM TRÂNSITO EM JULGADO  (URP, 26,05%) . COMPETÊNCIA CONSTITUCIONAL ATRIBUÍDA À CORTE DE CONTAS. MODIFICAÇÃO DE FORMA DE CÁLCULO DA REMUNERAÇÃO. INEXISTÊNCIA DE OFENSA AOS PRINCÍPIOS CONSTITUCIONAIS DA COISA JULGADA, DO DIREITO ADQUIRIDO E DA IRREDUTIBILIDADE DE VENCIMENTOS. DECADÊNCIA. INOCORRÊNCIA. AMPLA DEFESA E CONTRADITÓRIO. AUSÊNCIA DE VIOLAÇÃO. AGRAVO A QUE SE NEGA PROVIMENTO
 (...) 
2. As vantagens remuneratórias pagas aos servidores inserem-se no âmbito de uma relação jurídica continuativa, e, assim, a sentença referente a esta relação produz seus efeitos enquanto subsistir a situação fática e jurídica que lhe deu causa. A modificação da estrutura remuneratória ou a criação de parcelas posteriormente à sentença são fatos novos, não abrangidos pelos eventuais provimentos judiciais anteriores.
3. É cediço que a alteração, por lei, da composição da remuneração do agente público assegura-lhe somente a irredutibilidade da soma total antes recebida, assim concebido: os vencimentos e proventos constitucionais e legais. Precedentes: RE 563.965/RN-RG, Rel. Min. Cármen Lúcia, Tribunal Pleno, DJe 20/3/2009; MS 24.784, Rel. Min. Carlos Velloso, Tribunal Pleno, DJe 25/6/2004.
 (...) 
7. Agravo regimental a que se nega provimento."
 (MS 25678, Relator: Min. Luiz Fux, julgado em 10/2/2015, publicado em DJ 6/3/2015) 
12. Na referida decisão proferida pelo STF, aflora o entendimento da Suprema Corte no sentido de que, sem afrontar a coisa julgada, o direito adquirido, o ato jurídico perfeito e a segurança jurídica, é possível suprimir parcelas decorrentes de planos econômicos, ainda que amparadas por decisões judiciais com trânsito em julgado, já que, em razão das alterações na situação fática e jurídica que deu causa ao pedido judicial, a exemplo das reestruturações supervenientes nas carreiras a que pertenciam os instituidores das pensões, tais parcelas foram devidamente compensadas ao longo dos anos devido a sua natureza jurídica de antecipação salarial. 
13. Nos casos concretos em análise, observo que as sentenças proferidas pela justiça do trabalho não determinaram que as parcelas relativas aos planos econômicos (Collor e URP) que percebiam os instituidores e que foram comunicadas para os proventos das pensões instituídas em favor das recorrentes fossem pagas ad aeternum, uma vez que todos têm natureza de antecipação salarial, nos termos da fundamentação contida no Acórdão 12618/2020-TCU-Primeira Câmara. Portanto, as decisões judiciais proferidas no âmbito da justiça trabalhista, ainda que com trânsito em julgado, já produziram seus efeitos nos exatos limites do que foi demandado em juízo, não havendo óbice para que tais parcelas sejam excluídas dos proventos das recorrentes nos termos definidos no acórdão recorrido.
14. Destaco, por oportuno, que todos os atos emitidos em favor das recorrentes foram disponibilizados ao TCU em 2018, consoante se observa nos formulários de peças 10 e 14. Assim, considerando que o acórdão recorrido foi prolatado em 2020, portanto em menos de cinco anos contados da data de disponibilização dos atos, não há óbice para a apreciação e nem mácula ao contraditório, consoante entendimento firmado pelo STF, a partir do julgamento do RE 636.553.
15. Por fim, importa registrar que, em razão da competência estabelecida a este Tribunal pelo art. 71, inciso III, da Constituição Federal, os atos de registro de pessoal somente passam a estar plenamente formados, válidos e eficazes quando recebem o registro pela Corte de Contas. Sob essa perspectiva, impõe-se reconhecer que referidos atos possuem, na origem, natureza precária, razão pela qual, até que haja o efetivo julgamento e o consequente registro pela Corte de Contas, tais atos não gozam de definitividade, já que sem o registro não se aperfeiçoam. Por tal razão, não há mácula aos princípios da segurança jurídica e ao direito adquirido. Com isso, não há, nas razões recursais apresentadas, argumentos capazes de alterar a decisão recorrida.
	Ante o exposto, voto para que seja adotada a minuta de acórdão que ora trago ao exame deste Colegiado.
TCU, Sala das Sessões, em tagDataSessao.
Ministro VITAL DO RÊGO 
Relator